ACORDAO-COMPLETO-2540225

ACÓRDÃO 3435/2022 ATA 23/2022 - SEGUNDA CÂMARA

VISTOS, relatados e discutidos estes autos de ato de admissão emitido pela Caixa Econômica Federal (Caixa) em prol de Rodrigo Gomes Ferreira;
ACORDAM os Ministros do Tribunal de Contas da União, reunidos em Sessão da 2ª Câmara, nos termos do art. 71, III e IX, da Constituição de 1988, e dos arts. 1º, V, e 39, II, e 45 da Lei n.º 8.443, de 1992, diante das razões expostas pelo Relator, em:
9.1. assinalar, como prejudicada, a apreciação de mérito do presente feito, por perda de objeto, nos termos do art. 260, § 5º, do RITCU, diante dos elementos de convicção até aqui obtidos pelo TCU; 
9.2. enviar a cópia deste Acórdão, com o Relatório e a Proposta de Deliberação, ao órgão competente da Caixa Econômica Federal, para ciência, informando-a sobre a necessidade de manter o desligamento de Rodrigo Gomes Ferreira no seu quadro de pessoal; e  
9.3. promover o subsequente arquivamento do processo.

Ato de Admissão emitido pela Caixa Econômica Federal (Caixa) em prol de Rodrigo Gomes Ferreira.

Segunda Câmara

Caixa Econômica Federal.

3. Interessado: Rodrigo Gomes Ferreira (CPF XXX.217.397-XX).

13.1. Ministros presentes: Bruno Dantas (Presidente), Aroldo Cedraz e Antonio Anastasia.
13.2. Ministro-Substituto convocado: Marcos Bemquerer Costa.
13.3. Ministro-Substituto presente: André Luís de Carvalho (Relator).

ANDRÉ DE CARVALHO

Trata-se de ato de admissão emitido pela Caixa Econômica Federal (Caixa) em prol de Rodrigo Gomes Ferreira.
2.	Após a análise final do feito, o Auditor Federal Leonardo Shimabukuro lançou o seu parecer conclusivo à Peça 5, com a anuência, por delegação de competência, do diretor da Sefip (Peça 6) , nos seguintes termos:
	" (...) EXAME TÉCNICO
	Procedimentos aplicados
	3. Os procedimentos para exame, apreciação e registro de atos de pessoal encontram-se estabelecidos na Instrução Normativa TCU 78/2018 e na Resolução TCU 206/2007. Essas normas dispõem que os atos de pessoal disponibilizados por meio do e-Pessoal devem ser submetidos previamente a críticas automatizadas, com base em parâmetros predefinidos.
	4. As críticas das informações cadastradas na etapa de coleta do ato foram elaboradas e validadas levando-se em conta as peculiaridades de cada ato. Os itens verificados nessa etapa são inerentes a dados cadastrais, fundamentos legais, mapa de tempo, ficha financeira, assim como eventuais ocorrências de acumulação. Trata-se de verificações abrangentes, minuciosas e precisas e sem a necessidade de ação humana e, portanto, menos suscetível a falhas. As críticas aplicadas estão discriminadas no sistema, no Menu e-Pessoal, opção 'Crítica', que podem ser acessadas mediante concessão de perfil específico a servidores do TCU responsáveis pela análise.
	5. Além das críticas automatizadas, há verificação humana adicional no caso de haver alertas do sistema ou informações não formatadas, como esclarecimentos do gestor ou do controle interno.  
	6. As críticas também consideram os registros do Sistema Integrado de Administração de Recursos Humanos (Siape) . O Siape disponibiliza informações atualizadas sobre as parcelas que integram os proventos, diferentemente, portanto, do e-Pessoal, que informa as parcelas no momento do registro do ato. 
	7. Essa confrontação com o Siape fornece uma visão atual e verdadeira da situação, o que permite descaracterizar irregularidades e inconsistências que, embora constantes do e-Pessoal, já foram corrigidas.
	8. As verificações detectadas no ato encontram-se discriminadas na aba de pendências do ato no sistema e-Pessoal, bem como no espelho do ato contemplado por esta instrução.
	Exame das Constatações
	9. Ato: 37284/2018 - Interessado (a) : RODRIGO GOMES FERREIRA - CPF: XXX.217.397-XX.
	9.1. Parecer do Controle Interno: considerar o ato Legal.
	9.2. Constatação e análise: 
	9.2.1. A data informada no campo 'Data da convocação' é maior que a data informada no campo 'Data de validade do processo seletivo após prorrogação'.
	a. Justificativa do Gestor de Pessoal: Não há. Verificação efetuada no âmbito do TCU.
	b. Análise do Controle Interno:  Não há. Verificação efetuada no âmbito do TCU.
	c. Análise da Equipe Técnica: Ilegal
	A data de validade inicial do processo seletivo era 16/06/2015, mas foi prorrogada até 16/06/2016. O interessado obteve decisão judicial favorável em 29/03/2018 e foi convocado em 27/04/2018.
	A contratação após a validade de processo seletivo está em desconformidade com a legislação vigente. Há jurisprudência consolidada no TCU no sentido de considerar ilegais e negar registro aos atos de admissões ocorridos após a expiração do prazo improrrogável dos certames, consoante Acórdão 1106/2020-TCU-Plenário, cujo enunciado prescreve:
	'A expiração do prazo de validade de concurso público constitui óbice intransponível ao registro pelo TCU de atos de admissão efetuados posteriormente a essa data, devendo, no entanto, ser assegurada a produção dos efeitos das admissões enquanto subsistir decisão judicial favorável aos interessados.'
	Assim, propõe-se considerar ilegal o ato de admissão de RODRIGO GOMES FERREIRA, negando-lhe o correspondente registro, nos termos do art. 260, § 1º, do Regimento Interno desta Corte de Contas e determinar à Caixa Econômica Federal que acompanhe os desdobramentos do Processo 0100049-65.2017.5.01.0013, em trâmite no Tribunal Regional do Trabalho da 1ª Região, e adote as medidas pertinentes em caso de desconstituição da sentença.
	9.3. O quadro resumo de ocorrências e, quando for o caso, o detalhamento da norma legal e da jurisprudência para a inconsistência acima elencada encontra-se no anexo II dessa instrução. 
	9.4. Encaminhamento do ato: 
	9.4.1. Considerar ILEGAL e recusar registro do ato de Admissão de RODRIGO GOMES FERREIRA do quadro de pessoal do órgão/entidade Caixa Econômica Federal, com base nos arts. 71, inciso III, da Constituição Federal, 1º, inciso V, e 39, inciso II, da Lei 8.443/1992 e 260, § 1º, do Regimento Interno. 
	9.4.2. Com fulcro no art. 262, caput, do Regimento Interno deste Tribunal, determinar ao órgão/entidade Caixa Econômica Federal que: 
	a. acompanhe os desdobramentos da Ação, e, caso venha a ser desconstituída a sentença ora favorável ao (à) interessado (a) , torne sem efeito seu ato de admissão nos quadros da entidade, bem como providencie o cadastramento do respectivo desligamento no sistema e-Pessoal.
	CONCLUSÃO
	10. A abrangência e a profundidade das verificações levadas a efeito fundamentam convicção de que o ato 37284/2018 pode ser apreciado pela ilegalidade, em razão das irregularidades apontadas no item Exame das Constatações desta instrução, que representam afronta à legislação e à jurisprudência de referência
	PROPOSTA DE ENCAMINHAMENTO
	11. Ante o exposto, com fundamento no art. 71, inciso III, da Constituição Federal, no art. 1º, inciso V, e art. 39, incisos I e II, da Lei 8.443/1992, no art. 260 do Regimento Interno do Tribunal de Contas da União, propõe-se: 
	11.1. Considerar ILEGAL e recusar registro do ato de Admissão de RODRIGO GOMES FERREIRA do quadro de pessoal do órgão/entidade Caixa Econômica Federal, com base nos arts. 71, inciso III, da Constituição Federal, 1º, inciso V, e 39, inciso II, da Lei 8.443/1992 e 260, § 1º, do Regimento Interno.
	11.2. Com fulcro no art. 262, caput, do Regimento Interno deste Tribunal, determinar ao órgão/entidade Caixa Econômica Federal que: 
	11.2.1. acompanhe os desdobramentos da Ação, e, caso venha a ser desconstituída a sentença ora favorável ao (à) interessado (a) , torne sem efeito seu ato de admissão nos quadros da entidade, bem como providencie o cadastramento do respectivo desligamento no sistema e-Pessoal."
3.	Enfim, por intermédio da Exma. Sra. Procuradora-Geral Cristina Machado da Costa e Silva, o MPTCU divergiu da aludida proposta da unidade técnica, tendo consignado, para tanto, o seu parecer à Peça 8 nos seguintes termos:
	" (...) Versam os autos sobre o ato de admissão de Rodrigo Gomes Ferreira na Caixa Econômica Federal - CEF.
	2.	A Secretaria de Fiscalização de Integridade de Atos e Pagamentos de Pessoal e de Benefícios Sociais - Sefip - opina pela ilegalidade e negativa de registro do ato de peça n.º 3 devido à contratação do empregado após a expiração do prazo de validade do concurso, por força de decisão judicial, com determinação à CEF para acompanhar o desfecho da ação em curso no Poder Judiciário, a fim de tornar sem efeito a admissão ora em análise, em caso de decisão final desfavorável ao interessado (pareceres uniformes de peças n.ºs 5 e 6) .
	3.	Em consulta à Rais - ano base 2020, identificamos que o interessado se desligou do emprego de técnico bancário da CEF em 15/12/2020 (peça n.º 7) .
	4.	Entendemos que a proposição mais prudente, no presente caso, é considerar a apreciação do ato em questão prejudicada, por perda de objeto, uma vez que ficou evidenciado o desligamento do interessado dos quadros da empresa pública federal, com a consequente cessação dos efeitos financeiros da admissão.
	5.	Por todo o exposto, com as vênias de estilo por discordar da proposta trazida pela Sefip às peças n.ºs 5 e 6, esta representante do Ministério Público de Contas propõe ao Tribunal que considere prejudicada, por perda de objeto, a apreciação do ato de admissão de peça n.º 3, ante o desligamento do empregado Rodrigo Gomes Ferreira (CPF n.º XXX.217.397-XX) dos quadros da Caixa Econômica Federal, com fundamento no artigo 260, § 5.º, do regimento interno da Corte de Contas."
É o Relatório.

não há.

Procuradora-Geral Cristina Machado da Costa e Silva.

ADMISSÃO DE PESSOAL. PUBLICAÇÃO DO ATO DE ADMISSÃO PRATICADO, APÓS O PRAZO DE VALIDADE DO CORRESPONDENTE CONCURSO PÚBLICO, A PARTIR DE DECISÃO JUDICIAL NÃO TRANSITADA EM JULGADO. EVENTUAL PREJUÍZO À ATUAL APRECIAÇÃO DE MÉRITO DO ATO DE ADMISSÃO, POR PERDA DO OBJETO, DIANTE DO DESLIGAMENTO DO SERVIDOR. ARQUIVAMENTO. COMUNICAÇÃO.

ATOS DE ADMISSÃO (ADS)

Secretaria de Fiscalização de Integridade de Atos e Pagamentos de Pessoal e de Benefícios Sociais (Sefip).

Trata-se de ato de admissão emitido pela Caixa Econômica Federal (Caixa) sob as seguintes condições:
	Peça
	Número de Controle
	Interessado
	Final da Validade do Concurso
	Data da Publicação da Admissão
	Regime Jurídico
	Vigência (exercício) e Tipo do Ato
	Enviado ao TCU

	3
	37284/2018
	Rodrigo Gomes Ferreira
	16/6/2016
	27/4/2018
	Celetista
	27/4/2018
-
Inicial 
	22/8/2018

2.	Como visto, após a análise final do feito, a Sefip pugnou pela ilegalidade do aludido ato de admissão.
3.	De outra sorte, o Parquet especial emitiu, contudo, o seu parecer à Peça 8, divergindo da unidade técnica, ao verificar que "a proposição mais prudente, no presente caso, é considerar a apreciação do ato em questão prejudicada, por perda de objeto, uma vez que ficou evidenciado o desligamento do interessado dos quadros da empresa pública federal, com a consequente cessação dos efeitos financeiros da admissão."
4.	Bem se sabe que, no âmbito das empresas estatais, a convocação do empregado público celetista ocorreria por meio da correspondente publicação no D.O.U. com vistas a garantir a eficácia do respectivo ato administrativo; tendo o gestor de pessoal evidenciado, no entanto (Peça 3) , que a referida convocação teria sido extemporaneamente promovida em virtude da correspondente decisão judicial não transitada em julgado no âmbito da Ação Civil Pública 0059-10.2016.5.10.0006 em tramitação perante a Justiça do Trabalho na 10ª Região.
5.	Ocorre, contudo, que, em situação semelhante, a despeito de o TCU já ter eventualmente assinalado a ilegalidade sobre alguns atos emitidos pela empresa estatal em sintonia, por exemplo, com os Acórdãos 7.120/2020 e 571/2019, da 2ª Câmara, e os Acórdãos 1.117/2017, 1.119/2017 e 1.120/2017, da 1ª Câmara, a aludida ilegalidade teria sido assinalada apenas provisoriamente pelo Tribunal, até porque, somente após o trânsito em julgado da correspondente decisão judicial, os aludidos atos de admissão passariam a ser definitivos, passando a merecer, a partir daí, a definitiva apreciação sobre a legalidade, ou não, do respectivo ato de admissão pelo TCU.
6.	Por conseguinte, diante dessas peculiaridades no presente ato de admissão, o TCU poderia promover o assinalamento do prejuízo à apreciação definitiva do processo, sem o julgamento de mérito do feito, e o subsequente envio de determinação para a exclusão do aludido ato no Sisac ou e-Pessoal, passando, então, a aguardar a superveniente prolação da suscitada decisão judicial transitada em julgado com o intuito de, a partir daí, promover a definitiva apreciação sobre a legalidade, ou não, do respectivo ato de admissão, e, por esse ângulo, o Tribunal poderia determinar a exclusão do correspondente ato de admissão no Sisac ou e-Pessoal.
7.	Todavia, em homenagem ao princípio do colegiado, pode ser incorporado o atual parecer da unidade técnica a estas razões de decidir.
8.	Acontece que, a partir, por exemplo, dos Acórdãos 7.135/2014, 3.618/2015 e 3.503/2016, da 1ª Câmara, sob a relatoria do Ministro Benjamin Zymler, e do Acórdão 3713/2019-TCU-Segunda Câmara, sob a relatoria da Ministra Ana Arraes, além do Acórdão 8779/2020-TCU-Primeira Câmara, sob a relatoria do Ministro Bruno Dantas, o TCU teria pugnado pela pronta ilegalidade das subjacentes admissões com a subsequente negativa para os respectivos registros.
9.	Nesse mesmo sentido, aliás, ao acolher o voto-revisor apresentado pelo Ministro Benjamin Zymler, a então Ministra-Relatora Ana Arraes conduziu a prolação do Acórdão 1.106 pelo Plenário, em 6/5/2020, e, assim, passou a firmar a jurisprudência do TCU no sentido da ilegalidade, com a negativa do registro, para as eventuais admissões de empregados públicos pelas empresas estatais em data posterior à validade do correspondente concurso público a partir da prorrogação dessa validade por decisão judicial, sem o trânsito em julgado; tendo o TCU deixado, no entanto, de prolatar a subsequente determinação para o desfazimento dos atos de admissão ou para a suspensão dos seus efeitos.
10.	Bem se sabe que tenderia a discordar dessa linha jurisprudencial no sentido de pugnar pela ilegalidade do referido ato de admissão, com a subsequente negativa do registro, deixando, aí, de prolatar a subsequente determinação para o desfazimento do ato de admissão e para a suspensão dos seus efeitos, até porque o aludido assinalamento do prejuízo à apreciação definitiva do presente processo, com o aludido envio de determinação para a exclusão do aludido ato no Sisac ou e-Pessoal, tenderia a melhor resguardar a eficácia material da correspondente deliberação do TCU.
11.	Ocorre que a referida eficácia material da deliberação do TCU não restaria plenamente resguardada pela suscitada conduta de assinalar a pronta ilegalidade do ato para lhe negar o registro, deixando, aí, de materialmente determinar a suspensão da irregular atividade laboral na empresa estatal, com a adicional suspensão dos subsequentes pagamentos indevidos, já que, por essa linha, o TCU estaria materialmente a concordar com a manutenção dessa irregular atividade e com esses pagamentos indevidos, ao passo que o aludido assinalamento do prejuízo à apreciação definitiva do presente processo pelo TCU, sem o julgamento de mérito do feito, resultaria materialmente no devido reconhecimento de que essa manutenção da atividade irregular, com os pagamentos indevidos, decorreria tão somente da anunciada decisão judicial.
12.	Em homenagem, contudo, ao suscitado princípio do colegiado, deixo de pugnar pelo aludido assinalamento do prejuízo à apreciação definitiva do presente processo, com o subsequente envio de determinação para a exclusão do aludido ato no Sisac ou e-Pessoal, passando a também adotar, então, os procedimentos assinalados pela anunciada jurisprudência do TCU.
13.	De todo modo, como a mencionada ação civil pública ainda não teria transitado em julgado, o TCU pode enviar a subsequente determinação para a empresa estatal promover o acompanhamento da decisão judicial final a ser proferida no âmbito do correspondente processo judicial.
14.	Diante, enfim, da entrada do aludido ato no TCU há menos de 5 anos, não seria necessária a prévia oitiva do interessado, estando esse entendimento em plena consonância com a jurisprudência do STF (v.g.: MS-25.116 e MS-25.403) e com a exceção prevista na Súmula Vinculante n.º 3 do STF, além de estar em sintonia com a jurisprudência do TCU (v.g.: Acórdão 587/2011-TCU-Plenário, entre outros) .
15.	O TCU tenderia a assinalar, então, a pronta ilegalidade do aludido ato de admissão, negando-lhe o respectivo registro, sem prejuízo de o órgão de origem ser instado a promover o devido acompanhamento sobre o futuro desfecho da correspondente ação judicial.
16.	Ocorre, todavia, que, diante do referido "desligamento do interessado dos quadros da empresa pública federal, com a consequente cessação dos efeitos financeiros da admissão", o Tribunal deve incorporar o parecer do MPTCU a estas razões de decidir no sentido de buscar o singelo arquivamento do presente feito, por perda de objeto, nos termos do art. 260, § 5º, do RITCU.
17.	Diante, portanto, dos elementos de convicção até aqui obtidos no presente processo, o TCU deve anotar, como prejudicada, a apreciação de mérito do presente feito, promovendo o subsequente arquivamento do processo.
Ante o exposto, pugno pela prolação do Acórdão ora submetido a este Colegiado.
TCU, Sala das Sessões, em 12 de julho de 2022.
Ministro-Substituto ANDRÉ LUÍS DE CARVALHO 
Relator